臺灣臺北地方法院民事判決　九十年再易字第四九號
　　再審原告　　甲○○
　　再審被告　　乙○○
右當事人間確認本票債權不存在事件，再審原告對於本院民國九十年六月十三日確定
判決（八十八年度簡上字第六七五號）提起再審之訴，本院判決如左：
    主    文
再審之訴駁回。
再審訴訟費用由再審原告負擔。
    事　　實
甲、再審原告方面：
一、聲明：
（一）原確定判決（本院八十八年度簡上字第六七五號）廢棄。
（二）右廢棄部分，確認再審被告持有再審原告於民國八十六年六月二十九日所簽發
      、面額新台幣（下同）五十萬元之本票債權不存在。
二、陳述：緣再審原告前與再審被告間因確認本票債權不存在事件，經本院於九十年
    六月十三日以八十八年度簡上字第六七五號判決再審原告敗訴。惟查上開判決有
    以下之再審事由存在：（一）適用法規顯有錯誤：原確定判決就再審被告抗辯以
    美金兌換人民幣，並以整數折算為人民幣五十萬元之借款債權部分，雖經多方查
    察，並諭令再審被告提出其在大陸地區辦事處之流水帳冊為證，然該流水帳記錄
    之時間非本件借款當時，且未每日記載而係採跳躍式地記載，足見系爭私文書乃
    臨訟偽製，況自該文書八十六年四月份下方之線條特別明顯，又有二條痕跡以觀
    ，該文書顯係經過剪接。再據再審被告於前訴訟中自承，再審原告乃八十六年六
    月二十九日臨時前來借款，若然，渠若非於當日差遣職員巢靜儀提領美金現款，
    亦必係於當日之前即已握有足額美金，以備向黑市兌換，詎遍觀上開流水帳及現
    金傳票，未見前開日期之現金進出，僅有再審被告於八十六年六月二十六日將一
    萬三千元美金兌成人民幣之記載，斯時，非但無法預知再審原告將向其借款，且
    八十六年六月份實收之美金，均已於收到當日，全數兌為人民幣交再審被告取回
    ，又何來其他款項供其臨時向黑市兌得人民幣以貸借再審原告？從而，原確定判
    決稱「被上訴人（即再審被告）既在上海設有辦事處，其有美金收入，並不違常
    情，且外匯管制衍生出兌換貨幣之黑市，亦為通念」，率認再審被告確曾以手中
    美金向黑市折換人民幣出借再審原告，實有採證違背經驗法則之違法，而屬適用
    法規顯有錯誤。（二）有足以影響判決之重要證物漏未斟酌：原確定判決漏未斟
    酌再審原告提出之中國大陸地區銀行大額現金收付辦法（前訴訟卷宗之上證八）
    、港澳地區企業設立辦事處申報材料一覽表（前訴訟卷宗之上證十一）、本院八
    十八年自字第二三一號八十八年六月十一日（前訴訟卷宗之上證一）、同年九月
    二日及八月十九日之筆錄（前訴訟卷宗之上證四、六）、存褶影本（前訴訟卷宗
    之上證五）、及再審原告已清償之證據等證物，凡此可證明再審被告對再審原告
    並無五十萬元之債權存在。（三）發現未經斟酌之證物：所謂「新證物」包括本
    院八十八年自字第二三一號八十八年九月二日之筆錄、同年八月十九日之筆錄、
    存褶影本、台灣台北地方法院檢察署八十九年度偵字第一八四七五號九十年五月
    三十一日之筆錄及同年七月十三日之筆錄、該署八十九年度偵字第一八四七五號
    起訴書。為此提起再審之訴請求判決如聲明所示。
三、證據：提出流水帳、彰化商業銀行函、台灣台北地方法院檢察署檢察官八十九年
    度偵字第一八四七五號起訴書、筆錄（均影本）為證。
乙、再審被告方面：
一、聲明：再審之訴駁回。
二、陳述：
（一）民事判決不受刑事判決認定之拘束，是再審原告之詐欺案件縱經判決無罪確定
      ，鈞院仍得為獨立之審認，況前開刑事案件並不及於本件五十萬元之借款，自
      難逕予援引。
（二）再審原告所稱曾還款二百萬元而與再審被告達成和解乙情，並非實在。
丙、本院依職權調閱本院八十八年度簡上字第六七五號（含歷審）民事卷宗。
    理      由
一、再審原告提起再審之訴主張：原確定判決有前開所指：（一）適用法規顯有錯誤
    ；（二）有足以影響判決之重要證物漏未斟酌；（三）發現未經斟酌之證物之再
    審事由存在等語。再審被告則以：民事判決不受刑事判決認定之拘束，是再審原
    告之詐欺案件縱經判決無罪確定，民事法院仍得為獨立之審認，況前開刑事案件
    並不及於本件五十萬元之借款，自難逕予援引；又再審原告所稱曾還款二百萬元
    而與再審被告達成和解乙情，並非實在等語，資為抗辯。
二、經查：
（一）查再審原告指摘原確定判決中「上訴人（指再審原告）再陳稱中國大陸為外匯
      嚴格管制之地區，中國大陸地區對外國（港澳）企業設置常駐代表機構（辦事
      處）要求企業主應提供「銀行資信証明書」，主張被上訴人（指再審被告）不
      可能於上海提出得兌換為十二萬五千元人民幣之美金云云，則查，中國大陸目
      前仍進行外匯管制，固然屬實，但被上訴人既在上海設有辦事處，其有美金收
      入，並不違常情，且因外匯管制而衍生出兌換貨幣之黑市，亦為通念，是被上
      訴人辯稱由職員巢靜儀持美金於黑市兌換人民幣，非難以採信。因而，被上訴
      人之美金收入是否全部存入銀行帳戶，是否自大陸境外攜帶美金進入大陸，美
      金兌換人民幣是否困難等等，均與本件無關，上訴人執此主張被上訴人絕無等
      同於十二萬五千元人民幣之美金，並無交付十二萬五千元人民幣消費借貸款項
      之事實，要屬臆測之詞，殊無可採」之論述違背經驗法則，然觀諸上開法院之
      判斷，核無悖於常理，實無何違背經驗法則之處，況原確定判決係認再審被告
      提出之欠據已足資證明消費借貸事實，至再審原告屢陳稱再審被告絕無等同於
      十二萬五千元人民幣之美金可供兌換貸予再審原告乙節，其所提證據之證據價
      值尚不足為有力之反證，因認兩造間確有五十萬元之債權債務關係存在，而再
      審原告於本件再審訴訟重為上開主張，無非係就原確定判決衡量證據價值以認
      定事實而為指摘，尚不生適用法規顯有錯誤之問題。從而，再審原告稱原確定
      判決判斷違背經驗法則，為適用法規顯有錯誤云云，並不足採。
（二）再審原告另稱：原確定判決漏未斟酌再審原告提出之中國大陸地區銀行大額現
      金收付辦法、港澳地區企業設立辦事處申報材料一覽表、本院八十八年自字第
      二三一號八十八年六月十一日、九月二日及八月十九日之筆錄、存褶影本、及
      再審原告已清償之證據等證物云云。惟查：
  １、再審原告於前訴訟提出中國大陸地區銀行大額現金收付辦法、港澳地區企業設
      立辦事處申報材料一覽表，至多僅能證明大陸地區款項提領金額之限制，及辦
      事處非不能開設銀行帳戶等情，並不足以反證再審被告於八十八年六月二十九
      日前確不可能有足額美金兌換人民幣貸予再審原告。又再審原告於前訴訟雖提
      出彰化商業銀行函證明已給付再審被告二百萬元以為清償，惟該函至多僅能證
      明其曾於八十七年五月四日提領二百萬元，並無從證明其是否確用於清償前開
      十萬元之債務，是該等證物尚非足以影響於判決之重要證物。
  ２、本院八十八年度自字第二三一號八十八年六月十一日、九月二日及八月十九日
      之筆錄、黃中配偶許維萱存褶影本等，均係本院八十八年度自字第二三一號案
      件之筆錄及再審被告於該案件提出之證物，而原確定判決業已於理由三（三）
      中敘明該案件再審被告指訴之詐欺事實乃瑞升公司發票之面額合計五百萬元本
      票所表彰之五百萬元借款，與本件五十萬元之借款無關，是原確定判決乃係斟
      酌後認與本件訴訟無關，並非漏未斟酌，同時上開刑事案件欲審理之指訴事實
      既與本件五十萬元之借款無關，自亦非足以影響判決之重要證物。
（三）再審原告末主張發見本院八十八年自字第二三一號八十八年九月二日、八月十
      九日之筆錄、存褶影本、台灣台北地方法院檢察署八十九年度偵字第一八四七
      五號九十年五月三十一日及同年七月十三日之筆錄、該署八十九年度偵字第一
      八四七五號起訴書等未經斟酌之證物云云，惟按民事訴訟法第四百九十六條第
      一項第十三款所謂當事人發見未經斟酌之證物，係指前訴訟程序事實審之言詞
      辯論終結前已存在之證物，因當事人不知有此，致未能提出供法院斟酌，現始
      知之者而言；若前訴訟程序事實審之言詞辯論終結前已存在之證物，當事人又
      非不能檢出致不得使用之情形，自不能據以作為聲請再審之新證物。查：
  １、本院八十八年自字第二三一號八十八年九月二日之筆錄、同年八月十九日之筆
      錄、存褶影本等，再審原告業於前訴訟程序中提出，並無前揭所述「因當事人
      不知有此，致未能提出供法院斟酌，現始知之」之情形，顯非民事訴訟法第四
      百九十六條第一項第十三款所稱「當事人發見未經斟酌之證物或得使用該證物
      者」。
  ２、按民事訴訟法第四百九十六條第一項第十三款僅限於「證物」，至人證或其他
      供述證據並不與焉，此觀該條法文自明；該款既不包含供述證據之情形在內，
      則將供述證據加以記錄之筆錄本身，其性質屬傳聞證據，自不得反認得作為該
      款所稱之「證物」，從而再審原告以台灣台北地方法院檢察署八十九年度偵字
      第一八四七五號九十年五月三十一日及同年七月十三日之筆錄為上開法文所稱
      之「證物」，於法未合。又起訴書為檢察官所為之判斷與認定，其性質為檢察
      官之「意見」，檢察官之地位既非證人，其所製作之起訴書對於其所認定之事
      實更不具證物之適格，自亦不屬於前開條款所稱之「證物」。況上開筆錄及起
      訴書之製作時間均在前訴訟程序於九十年五月二十三日辯論終結後，非於前訴
      訟程序辯論終結前即已存在，揆諸前述，顯與民事訴訟法第四百九十六條第一
      項第十三款所規定之要件未合。
三、綜上所述，再審原告執以聲請再審之事由均不成立，其再審之訴為無理由，應予
    駁回。
四、據上論結，再審原告之訴為無理由，依民事訴訟法第七十八條，判決如主文。
中　　　華　　　民　　　國　　九十一　　年　　　四　　　月　　　十　　　日
　　　　　　　　　　　　　　　　　　　民事第五庭審判長法　　　官　王碧芳
　　　　　　　　　　　　　　　　　　　　　　　　　　　法　　　官　高偉文
　　　　　　　　　　　　　　　　　　　　　　　　　　　法　　　官　歐陽漢菁
右為正本係照原本作成
本判決不得上訴
中　　　華　　　民　　　國　　九十一　　年　　　四　　　月　　　十　　　日
　　　　　　　　　　　　　　　　　　　　　　　　　　　法院書記官　曾寶生
